臺灣高等法院民事判決　　　　　　　 93年度上更(一)字第239號
上　訴　人　甲○○
訴訟代理人　游文華律師
被上 訴 人　丁○○
訴訟代理人　林清漢律師
複代 理 人　韓曉玲
被上 訴 人　乙○○
　　　　　　丙○○
上列當事人間損害賠償事件，上訴人對於中華民國91年7月15日
台灣桃園地方法院90年度訴字第1812號第一審判決提起上訴，經
最高法院第1次發回更審，本院於94年4月20日言詞辯論終結，判
決如下：
    主      文
原判決關於駁回上訴人下列第二項之訴部分，及該部分假執行之
聲請，並訴訟費用（除減縮部分外）之裁判均廢棄。
被上訴人應連帶給付上訴人新台幣壹佰壹拾肆萬元及自民國九十
二年一月二十五日起至清償日止，按週年利率百分之五計算之利
息。
其餘上訴駁回。
第一、二審及發回前第三審訴訟費用（除減縮部分外）由被上訴
人連帶負擔四分之三，餘由上訴人負擔。
    事實及理由
壹、程序方面
一、被上訴人乙○○、丙○○於言詞辯論期日，經合法通知未到
    場，核無民事訴訟法第386條各款所列情形，爰依上訴人聲
    請，由其一造辯論而為判決。
二、上訴人原聲明求為被上訴人應連帶給付上訴人新台幣（下同
    ）160萬元及自起訴狀繕本送達翌日起至清償日止，按週年
    利率5％計算之利息。嗣於本院減縮聲明求為被上訴人應連
    帶給付上訴人150萬元及自起訴狀繕本送達翌日起至清償日
    止，按週年利率5％計算之利息（見本院卷第66頁），核其
    所為，乃應受判決事項聲明之減縮，依民事訴訟法第446條
    第1項但書、第255條第1項第3款之規定，自應准許，合先敘
    明。
貳、實體方面
一、上訴人主張：伊於民國88年6月3日與訴外人游力瑚簽訂不動
    產買賣契約書（下稱系爭契約），以500萬元之價格，向游
    力瑚購買如附表所示30筆土地應有部分（下稱系爭土地）。
    伊已付價金80萬元，詎游力瑚未依約將系爭土地移轉登記與
    伊所有，亦未交付占有。嗣游力瑚於90年7月死亡後，由被
    上訴人丁○○、乙○○、丙○○（以下合稱被上訴人）繼承
    。伊乃於91年10月31日定期催告被上訴人，應於21日內將系
    爭土地移轉登記與伊所有，並交付使用，惟未獲置理，被上
    訴人已屬給付遲延。伊復於同年12月3日再定期催告被上訴
    人於30日內履行上開事項，亦未獲置理，乃於92年1月23日
    通知被上訴人解除系爭契約。是故，伊自得依系爭契約第10
    條後段約定及民法給付遲延之規定，請求被上訴人退還已收
    價款及加倍賠償同額損害金共160萬元（業已減縮為150萬元
    ），因求為命被上訴人連帶如數給付，並加付法定遲延利息
    之判決。
二、被上訴人丁○○則以：系爭30筆土地中，有14筆土地須於共
    有人辦理土地交換後始得移轉，餘16筆土地雖無移轉之限制
    ，但未約定游力瑚應移轉之確定期限。伊於收受上訴人91年
    10月31日之催告函後，已於91年11月26日通知上訴人，表明
    就上開十六筆得移轉之土地，願辦理移轉登記及點交占有使
    用。然上訴人遲不履行，難認係伊違約，上訴人解除契約，
    並不合法，系爭契約仍然存在。縱認有違約情事，上訴人僅
    得就本來之給付或損害賠償擇一請求，不得併為請求，上訴
    人請求超過80萬元部分亦無理由等語，資為抗辯。被上訴人
    乙○○、丙○○則認諾上訴人之請求。
三、本件經原審判決上訴人之訴及其假執行之聲請均駁回。上訴
    人就原審判決其敗訴部分提起上訴，經本院前審改判被上訴
    人應連帶給付上訴人160萬元及自民國90年10月10日起至清
    償日止，按週年利率5%計算之利息（上訴人業已減縮為150
    萬及法定遲延利息）。被上訴人丁○○提起上訴，提出非基
    於其個人關係之抗辯而有理由，訴訟標的對於共同訴訟之各
    人必須合一確定，依民事訴訟法第56條第1款規定，其上訴
    之效力，及於被上訴人乙○○、丙○○，復經最高法院判決
    除假執行部分外，廢棄發回本院，並聲明為(一)原判決廢棄。
    (二)被上訴人應連帶給付上訴人150萬元及自起訴狀繕本送達
    翌日起至清償日止，按週年利率5%計算之利息。(三)願供擔保
    請准宣告假執行。被上訴人丁○○則聲明：(一)上訴駁回。(二)
    若受不利益之判決，請准免假執行。
四、兩造不爭執之事實（見本院94年2月15日準備程序筆錄）
（一）上訴人於88年6月3日與訴外人游力瑚（更名前為游輝儀）
      訂立系爭契約，以500萬元之價格向其購買系爭土地，上
      訴人已付價金80萬元，游力瑚則未依約辦理系爭土地所有
      權移轉登記及交付占有予上訴人。嗣游力瑚於90年7月間
      死亡，繼承開始時，無配偶及第一、二順位繼承人，依法
      由其兄弟即被上訴人為其繼承人。其後，上訴人於91年10
      月31日委由律師發函定期21日催告被上訴人交付系爭土地
      及辦理所有權移轉登記，被上訴人分別收受催告函後，被
      上訴人丁○○於91年11月26日委由律師以個人名義發函通
      知上訴人，表明就系爭土地不能移轉登記之14筆部分，不
      願出賣，並請協調返還剩餘差額定金。另就得移轉之16筆
      土地，倘若上訴人願移轉，被上訴人將協助辦理。嗣上訴
      人再於91年12月3日以（91）華函字第1203號函定期30日
      催告被上訴人交付系爭土地及辦理所有權移轉登記，復於
      92年1月23日以（92）華函字第0123號函，通知被上訴人
      解除系爭契約之買賣關係。
（二）上開事實，並有兩造不爭執其形式真正之不動產買賣契約
      書影本、土地登記簿謄本、繼承系統表、上訴人91年10月
      31日（91）華函字第1031號函、91年12月3日（91）華函
      字第1203號函、91年1月23日（92）華函字第0123號暨掛
      號函件回執、被上訴人丁○○91年11月26日中壢26支郵局
      第1157號存證信函（函件均為影本）附卷可稽（分見原審
      卷第6頁至第37頁；本院前審卷第48頁至第53頁、第76頁
      至第84頁），自堪信為真實。
（三）兩造協議「系爭契約是否已於90年2月3日解除」不列入爭
      點。
五、本件經本院於94年1月31日與兩造整理並協議簡化之爭點為
    （見本院同上筆錄）
（一）系爭契約是否曾經合法解除，其依據如何？
  １、被上訴人丁○○於91年11月26日函知上訴人之效力如何？
      是否發生提出給付之效果？
  ２、系爭契約是否因上訴人於92年1月23日之解約意思表示而
      消滅？
  ３、上訴人於92年3月28日之律師函效力如何？
  ４、被上訴人丁○○於92年4月4日請求大園鄉公所調解委員會
      調解之效力如何？
（二）系爭契約第10條後段約定，是否為被上訴人保留解除權之
      約定？若是？該條前段又應如何解釋方符兩造訂約之真意
      ？
（三）系爭契約第10條約定若非被上訴人之保留解除權之約定，
      則「另加賠償所收價款同額損害金」之性質為何？
六、茲分別論述如下
（一）系爭契約業經上訴人於92年1月24日合法解除。
  １、被上訴人乙○○、丙○○雖具狀認諾上訴人之請求，然對
      被上訴人全體不生效力。
      被上訴人乙○○、丙○○雖具狀認諾上訴人之請求（見本
      院前審卷第65頁、本院卷第47頁）。惟游力瑚就系爭土地
      之所有權及系爭契約之權利義務，既由被上訴人共同繼承
      ，依民法第1151條規定，應屬被上訴人全體公同共有，故
      本件訴訟標的對於被上訴人全體即須合一確定，是被上訴
      人乙○○、丙○○上述認諾，依民事訴訟法第56條第1項
      第1款規定，對於被上訴人全體不生效力。而被上訴人丁
      ○○既否認上訴人之主張，其效力及於被上訴人全體，則
      依上開說明，上訴人仍應就其主張系爭契約已經解除之事
      實，負舉證之責任，合先敘明。
  ２、被上訴人丁○○於91年11月26日函知上訴人，尚不發生提
      出給付之效果。
  （１）兩造已協議「系爭契約是否已於90年2月3日解除」不列
        入爭點，是本院不再論述系爭契約是否已於90年2月3日
        解除之問題，先此指明。
  （２）被上訴人丁○○辯以：上訴人於訂約時，即知悉系爭土
        地有限制移轉登記之情事。然上訴人並未依一定催告程
        序，且嗣縱催告履行期間，惟被上訴人丁○○亦同意依
        約履行，乃上訴人遲不履行，故被上訴人並無違約情事
        ，上訴人並無得為解除契約之事由云云。
  （３）經查，上訴人於原審判決後之91年10月31日，委由律師
        發函定期21日催告被上訴人交付系爭土地及辦理所有權
        移轉登記，經被上訴人丙○○於91年11月1日、乙○○
        於91年11月4日、丁○○於91年11月6日分別收受送達，
        其後被上訴人丁○○於91年11月26日以個人名義發函通
        知上訴人表明就系爭土地不能移轉登記之14筆部分，不
        願出賣，並請協調返還剩餘差額定金，另就得移轉之16
        筆土地，倘若上訴人願移轉，其將協助辦理移轉登記及
        點交占有等情，為兩造所不爭，業如上述，且有律師函
        及掛號郵件收件回執附卷可稽（見本院前審卷第48至50
        頁），自堪認為實在。
  （４）按繼承人有數人時，在分割遺產前，各繼承人對於遺產
        全部為公同共有，民法第1151條定有明文。而公同共有
        物之處分及其他權利之行使，除其公同關係所由規定之
        法律或契約另有規定外，應得公同共有人全體之同意，
        非任何一人所得私擅處分（最高法院19年上字第2418
        號判例參照）。準此，被上訴人丁○○上開以個人名義
        所為履行債務之給付行為，既未得全體繼承人即被上訴
        人乙○○、丙○○之同意；且由被上訴人乙○○、丙○
        ○尚認諾上訴人之請求，而認系爭契約應解除而返還價
        金（見本院前審卷第65頁、本院卷第47頁）等情以觀，
        則被上訴人丁○○上揭函件，尚不生被上訴人全體提出
        給付之效力，益屬明確。
  （５）再者，被上訴人丁○○於91年11月26日函件中尚有：「
        另同段14筆有限制登記不可移轉之土地，當事人依約表
        明不願出賣，並請協調返還剩餘差額定金」云云。查系
        爭契約第6條第2項固有：「如果無法全部移轉，未移轉
        部分，甲方（即上訴人）暫不付款，俟能移轉過戶時才
        付款，甲方有使用權。未移轉部分，如以後乙方（即被
        上訴人）不賣，則甲同意無條件退還定金（以實際比例
        算）」之約定。但縱屬被上訴人可決定不賣，仍須由其
        全體合意為之，而非被上訴人丁○○所能單獨決定。乃
        被上訴人丁○○並未證明已經被上訴人乙○○、丙○○
        合意而表明不願出賣，竟為上開內容之意思表示，益證
        其上揭函件對被上訴人全體不生效力。
  （６）綜此，被上訴人丁○○上揭所辯：伊已於91年11月26日
        同意依約履行，故被上訴人並無違約情事云云，並無足
        取。職是，仍應認為被上訴人於上訴人催告期限內，並
        未依約履行，則自被上訴人最後收受之日，即丁○○收
        受日（91年11月6日）屆滿21日（即91年11月27日）起
        ，被上訴人就系爭買賣契約即負給付遲延之責任。
  ３、系爭契約業因上訴人92年1月23日之解除契約意思表示，
      於92年1月24日到達被上訴人而消滅。
  （１）按給付無確定期限者，債務人於債權人得請求給付時，
        經其催告而未為給付，自受催告時起，負遲延責任。其
        經債權人起訴而送達訴狀，或依督促程序送達支付命令
        ，或為其他相類之行為者，與催告有同一之效力。又契
        約當事人之一方遲延給付者，他方當事人得定相當期限
        ，催告其履行，如於期限內不履行時，得解除其契約。
        民法第229條第2項及第254條分別定有明文。職是，無
        確定期限之給付，必須經債權人定相當期限催告其履行
        ，而未履行，始負遲延責任。於債務人遲延給付時，債
        權人得再定相當期限，催告其履行。債務人於期限內仍
        不履行時，債權人即得解除契約。
  （２）查自被上訴人最後收受之日，即丁○○收受日（91年11
        月6日）屆滿21日即91年11月27日起，被上訴人就系爭
        買賣契約已負給付遲延之責任，業如上述。
  （３）嗣上訴人再於91年12月3日發函定期30日催告被上訴人
        交付系爭土地及辦理所有權移轉登記，被上訴人丙○○
        於91年12月4日收受、乙○○於91年12月5日收受、丁○
        ○於91年12月16日收受，有91年12月3日（91）華函字
        第1203號函及回執可參（見本院前審卷第53頁）。然於
        被上訴人最後收受日（91年12月16日）起算30日，並未
        履行。
  （４）其後，上訴人復於92年1月23日發函表示解除系爭契約
        ，被上訴人均於92年1月24日收受該解除系爭契約函，
        有92年1月23日（92）華函字第0123號暨掛號函件回執
        附卷可稽（見本院前審卷第76頁至第77頁）。是故，被
        上訴人於負遲延責任後，上訴人已定30日之相當期限催
        告其履行，然被上訴人仍未於上訴人催告期限內依約履
        行。揆諸上揭說明，上訴人於92年1月23日發函解除系
        爭契約，而於同月24日到達被上訴人，即生解除系爭契
        約之效力，依法自無不合，要屬明確。
  （５）準此，應認系爭契約於被上訴人受領上訴人解除契約之
        意思表示時，即92年1月24日時，已經合法解除。
（二）按解除契約之意思表示，係屬有相對人之單方意思表示，
      於有解除權之人，為解除契約之意思表示，而其意思表示
      到達相對人時，即生解除契約之效力。查系爭契約既經有
      解除權之上訴人合法解除，業如上述，則系爭契約即已不
      存在。故被上訴人丁○○於92年3月28日之律師函，乃系
      爭契約解除後，另為之意思表示，非屬系爭契約之續行，
      對於上訴人所為解除契約之意思表示不生影響。換言之，
      與系爭契約之效力無關。又被上訴人丁○○於92年4月4日
      請求大園鄉公所調解委員會調解，對業經解除之系爭契約
      ，亦無影響，均併此指明。
（三）上訴人依系爭契約第10條後段規定：「如乙方（即游力瑚
      ）不賣或不照約履行應盡義務時，亦應將已收價款如數退
      還與甲方（即上訴人）外，另加賠償所收價款同額之損害
      金與甲方」，則上訴人於解除系爭契約後，依上開約定請
      求被上訴人連帶返還價金80萬元並給付違約金34萬元部分
      ，即屬有據，應予准許。
  １、系爭契約第10條後段「另加賠償所收價款同額損害金」之
      約定，並非被上訴人保留解除權之約定，而應解釋為上訴
      人行使解除權時，被上訴人應負返還價金及違約金之約定
      ，方符兩造訂約之真意。
  （１）按解釋意思表示，應探求當事人之真意，不得拘泥於所
        用辭句，民法第98條定有明文。而解釋當事人之契約，
        應以當事人立約當時之真意為準，而真意何在，又應以
        過去事實及其他一切證據資料為斷定之標準，不能拘泥
        文字致失真意，最高法院亦著有39年台上字第1053號判
        例可資參照。
  （２）經查，系爭契約第10條前段規定「本約簽訂後，倘甲方
        （即上訴人）不買或不按約定日期付款時，願將既付價
        款全部由乙方（即被上訴人）無條件沒收，抵作違約金
        ，並即解除本約。」顯見係就買受人（即上訴人）違約
        時，出賣人（即被上訴人）得解除契約，並約定沒收甲
        方已付價款抵作違約金，是乃兩造就出賣人（即被上訴
        人）「解除權」之違約金約定。
  （３）職此，系爭契約第10條後段「如乙方（即被上訴人）不
        賣或不照約履行應盡義務時，亦應將已收價款如數退還
        與甲方外，另加賠償所收價款同額之損害金與甲方後，
        本約方得解除，各無異議」，應係就買受人（即上訴人
        ）「解除權」之違約金而為約定，即如出賣人（即被上
        訴人）有違約情事時，買受人（即上訴人）得解除契約
        ，且得請求出賣人（即被上訴人）退還已付價金，並請
        求給付已付價款同額之損害金。蓋系爭契約，係屬買賣
        契約，即為雙務契約。故買賣雙方權利義務應相互對等
        ，第10條前段既約定出賣人「解除權」之違約金，則同
        條後段則約定買受人之「解除權」之違約金，始符兩造
        立約之真意。且如此解釋，亦較符誠信公平原則。
  （４）申言之，系爭契約第10條前段乃約定上訴人違約時，被
        上訴人得『沒收』上訴人已付價金抵作違約金；而第10
        條後段則約定被上訴人違約時，應將已收價款『退還』
        上訴人，並『賠償』所收價款同額之損害金與上訴人。
        職是，足見該『應將已收價款如數退還甲方』，乃解約
        後回復原狀之問題，並非違約金之性質。至『賠償所收
        同額價款之損害金』部分，則為違約金性質。
  （５）至系爭契約第10條後段雖有「本約方得解除」之文句，
        但不能解為係屬「被上訴人保留解除權之約定」。其理
        由如下：其一，如認該規定係屬被上訴人保留解除權之
        約定，則上訴人於被上訴人違約時，除法定解除權之相
        關規定外，系爭契約竟無約定之違約金。反之，如係上
        訴人違約，卻須以已付價款作為違約金，顯失公平。其
        二，系爭契約第10條前段中之「並即解除本約」與該條
        後段中之「本約方得解除」，雖有不同，但應做相同之
        解釋，始符當事人之真意。其三，系爭契約第10條之重
        點應在於：契約違反者之相對人之行使解除權與違約金
        之約定，而非保留解除權之約定。蓋倘為保留解除權之
        約定，則契約文字應置重於「解除權之保留」之主體與
        行使方式，而非「契約違反」與「違反之效果」。
  （６）因此，系爭契約第10條後段「另加賠償所收價款同額損
        害金」之約定，並非被上訴人保留解除權之約定，而應
        解釋為上訴人行使解除權時，被上訴人應負返還價金及
        違約金之約定，應堪認定。
  ２、上訴人依系爭契約第10條後段規定，請求被上訴人連帶返
      還價金80萬元，自屬有據。然其請求被上訴人給付所收同
      額價款之損害金，尚屬過高，應依民法第252條酌減為34
      萬元。
  （１）按系爭契約第10條後段規定：「如乙方（被上訴人）不
        賣或不照約履行應盡義務時，亦應將已收價款如數退還
        與甲方外，另加賠償所收價款同額之損害金與甲方」。
        查系爭契約業經上訴人合法解除，業如上述，是其自得
        請求被上訴人連帶返還價金80萬元。
  （２）按約定之違約金額過高者，法院得減至相當之數額，民
        法第252條定有明文。而當事人約定契約不履行之違約
        金過高者，法院得依一般客觀事實、社會經濟狀況及當
        事人所受損害情形，以為酌定標準（最高法院49年台上
        字第807號判例參照）。本院審酌系爭契約之總價額為
        500萬元，然因被上訴人違約，上訴人之資金無法適當
        運用；被上訴人非簽約之出賣人，係因繼承而取得出賣
        人之地位，未實際受領價金，兩造所受其餘損害及其他
        一切情形，認本件違約金應酌減至34萬元為妥適。
（四）從而，上訴人主張被上訴人應返還已收價款80萬元及損害
      金34萬元部分，及自被上訴人收受該解除契約通知翌日（
      即92年1月25日）起，至清償日止，按週年利率5％計算之
      利息。為有理由，應予准許。逾此部分，則無理由，應予
      駁回。
七、綜上所述，上訴人請求被上訴人連帶給付150萬元，及起訴
    狀繕本送達翌日起至清償日止，按週年利率5％計算之利息
    。於114萬元及92年1月25日起算之法定遲延利息部分，為有
    理由，應予准許。上訴人雖陳明願供擔保宣告准予假執行，
    惟本件上開准許部分，不得上訴第三審，故無庸為假執行之
    宣告，併此指明。至上訴人逾此所為請求，為無理由，應予
    駁回，且其假執行之聲請失所附麗，應併予駁回。原審就上
    開應准許部分，未及審酌上訴人於原判決後定期催告及解約
    之事實，而為上訴人敗訴之判決，尚有未洽。上訴意旨指摘
    原判決此部分不當，求予廢棄改判，為有理由，爰由本院予
    以廢棄改判如主文第2項所示。至於上訴人之請求不應准許
    部分，原判決為上訴人敗訴之判決，並駁回其假執行之聲請
    ，理由雖有不同，但結論並無二致，仍應維持，上訴意旨求
    予廢棄改判，為無理由，應駁回其上訴。
八、本件事證已臻明確，兩造其餘之攻擊防禦方法及未經援用之
    舉證，經逐一審酌後，核與判決結果不生影響，毋庸一一論
    述，併此指明。
九、據上論結，本件上訴為一部有理由，一部無理由，依民事訴
    訟法第450條、第449條第2項、第79條、第85條第2項、第46
    3條、第385條第1項前段，判決如主文。
中    華    民    國    94    年    5     月    4     日
                  民事第15庭  審判長法  官  許正順
                                    法  官  翁昭蓉
                                    法  官  鍾任賜
正本係照原本作成。
不得上訴。
中　　華　　民　　國　　94　　年　　5 　　月　　5 　　日
                                    書記官  王敬端
